---
title: "第04节：数据类型"
author: "HuangJIn"
date: "`r Sys.Date()`"
output:
  html_document:
    toc: true
    toc_depth: 3
    number_sections: true
    theme: flatly
    df_print: paged
---

```{r setup, include=FALSE}
knitr::opts_chunk$set(
  echo = TRUE,
  warning = FALSE,
  message = FALSE
)
```

# 学习目标

- 掌握向量、矩阵、列表、数据框、因子等核心数据结构  
- 能使用 `class()`、`typeof()`、`str()` 快速识别对象类型  
- 学会常见类型转换与缺失值处理  
- 根据任务选择合适的数据结构  

# 1. 为什么数据类型重要

R 是“对象 + 函数”的语言，不同对象类型会直接影响：

1. 函数是否可用  
2. 计算是否正确  
3. 代码是否高效、可维护  

先记住一句话：**先看结构，再做分析**。

# 2. 常见数据结构快速上手

## 2.1 向量（vector）

```{r vector-example}
v_num <- c(1, 2, 3, 4, 5)
v_chr <- c("A", "B", "C")

v_num
class(v_num)
typeof(v_num)
```

要点：

- 向量要求元素“同质”（同一类型）  
- 向量是 R 最基础、最常用的数据结构  

## 2.2 矩阵（matrix）

```{r matrix-example}
m <- matrix(1:9, nrow = 3, byrow = TRUE)
m
class(m)
dim(m)
```

要点：

- 矩阵是二维同质数据  
- 常用于数值计算、线性代数  

## 2.3 列表（list）

```{r list-example}
lst <- list(
  name = "sample_01",
  scores = c(88, 91, 76),
  passed = TRUE,
  mat = m
)

lst
str(lst)
```

要点：

- 列表可存放不同类型对象  
- 常用于封装复杂分析结果  

## 2.4 数据框（data.frame）

```{r dataframe-example}
df <- data.frame(
  id = 1:6,
  class = c("A", "A", "B", "B", "C", "C"),
  score = c(90, 88, NA, 93, 78, 85),
  stringsAsFactors = FALSE
)

df
str(df)
```

要点：

- 每列是一个向量，可不同类型  
- 绝大多数数据分析任务都在数据框上完成  

## 2.5 因子（factor）

```{r factor-example}
df$class_factor <- factor(df$class, levels = c("A", "B", "C"))
df$class_factor
str(df$class_factor)
class(df$class_factor)
typeof(df$class_factor)
levels(df$class_factor)
table(df$class_factor)
```

要点：

- 因子用于表示分类变量，内部本质是“整数编码 + levels 标签”  
- `levels` 的顺序会影响排序、分组展示和建模参考组  
- 在建模中很常见（如分组、哑变量）  

### 2.5.1 因子的底层编码（为什么它不是普通字符）

```{r factor-integer-codes}
unclass(df$class_factor)
data.frame(
  class = as.character(df$class_factor),
  code = unclass(df$class_factor)
)
```

说明：

- `A/B/C` 会被映射到整数编码（如 1/2/3）  
- 显示时看到的是标签，计算时可能依赖编码和 levels 顺序  

### 2.5.2 有序因子（ordered factor）

有序因子用于“等级有顺序”的分类，如 `low < mid < high`。

```{r ordered-factor}
level_text <- c("low", "mid", "high", "mid", "low")
level_fac <- factor(level_text, levels = c("low", "mid", "high"), ordered = TRUE)

level_fac
is.ordered(level_fac)
sort(level_fac)
```


# 3. 类型检查与类型转换

## 3.1 快速检查函数

```{r type-check-tools}
obj_list <- list(v_num = v_num, m = m, lst = lst, df = df)
sapply(obj_list, class)
sapply(obj_list, typeof)
```

常用检查函数：

- `class()`：对象类别  
- `typeof()`：底层存储类型  
- `str()`：结构总览  

## 3.2 常见类型转换

```{r type-conversion}
x_chr <- c("10", "20", "30")
x_num <- as.numeric(x_chr)

flag_num <- c(1, 0, 1, 1, 0)
flag_logical <- as.logical(flag_num)

grade_chr <- c("low", "mid", "high", "mid")
grade_factor <- factor(grade_chr, levels = c("low", "mid", "high"))

x_num
flag_logical
grade_factor
```

注意：`as.numeric()` 转换失败时会产生 `NA`，要及时检查。

```{r conversion-warning-demo}
bad_chr <- c("10", "A", "30")
bad_num <- suppressWarnings(as.numeric(bad_chr))
data.frame(raw = bad_chr, converted = bad_num)
```

# 4. 缺失值处理（NA）

## 4.1 识别缺失值

```{r na-detect}
is.na(df)
colSums(is.na(df))
```

## 4.2 常见处理策略

```{r na-handle}
# 1) 删除缺失值行
df_drop <- na.omit(df)

# 2) 用均值填补（示例）
df_fill <- df
mean_score <- mean(df_fill$score, na.rm = TRUE)
df_fill$score[is.na(df_fill$score)] <- round(mean_score, 1)

df_drop
df_fill
```

## 4.3 缺失值情况可视化

```{r na-plot, fig.width=7, fig.height=4.5}
na_count <- colSums(is.na(df))
barplot(
  na_count,
  col = "#C62828",
  main = "各列缺失值数量",
  ylab = "NA Count"
)
```

# 5. 结合因子进行分组统计

```{r group-summary}
df_work <- df
df_work$class <- factor(df_work$class, levels = c("A", "B", "C"))

group_mean <- aggregate(score ~ class, data = df_work, FUN = function(x) mean(x, na.rm = TRUE))
group_mean
```

```{r group-summary-plot, fig.width=7, fig.height=4.5}
barplot(
  group_mean$score,
  names.arg = group_mean$class,
  col = c("#1565C0", "#2E7D32", "#EF6C00"),
  main = "各班平均分（NA 已忽略）",
  ylab = "Mean Score"
)
```

# 6. 课堂练习

## 基础练习

1. 构造一个 10 行数据框，包含 `id`, `class`, `score`。  
2. 用 `str()`、`class()`、`typeof()` 检查每列类型。  
3. 人为加入 2 个 `NA`，统计每列缺失值个数。  

## 进阶练习

1. 将 `class` 转为因子并设定顺序。  
2. 分别用“删除缺失值”和“均值填补”两种方式计算各班平均分。  
3. 对比两种方式得到的结果差异，并写出原因。  
4. 设计一个三等级变量（如 low/mid/high），分别测试：  
   - `ordered = FALSE` 与 `ordered = TRUE` 的行为差异  
   - 更换参考水平后 `model.matrix()` 输出的变化  

# 7. 章末自检

- 我能区分 `vector`、`matrix`、`list`、`data.frame`、`factor`  
- 我能用 `str()` 快速读懂数据结构  
- 我能完成常见类型转换并识别转换风险  
- 我能处理 `NA` 并解释处理策略对结果的影响  

# 8. 下一节预告

下一节我们会学习：**R 基本语法**，包括函数、条件判断、循环和向量化思维。
