---
title: "第07节：回归与分类"
author: "HuangJIn"
date: "`r Sys.Date()`"
output:
  html_document:
    toc: true
    toc_depth: 3
    number_sections: true
    theme: flatly
    df_print: paged
---

```{r setup, include=FALSE}
knitr::opts_chunk$set(
  echo = TRUE,
  warning = FALSE,
  message = FALSE
)
```

# 学习目标

- 理解监督学习的完整流程（拆分、训练、预测、评估）  
- 掌握线性回归与逻辑回归的基础建模方法  
- 会计算并解释常见指标（RMSE、R2、准确率、召回率等）  
- 能通过训练/测试表现判断是否可能过拟合  

# 1. 回归与分类的区别

监督学习核心是：给定特征 `X`，预测目标 `y`。

1. 回归：`y` 是连续数值（如房价、销售额）  
2. 分类：`y` 是类别标签（如是/否、A/B/C）  

本节我们使用：

- 回归数据：`mtcars`（预测 `mpg`）  
  用汽车特征（如 wt, hp, cyl,车重,马力,气缸数）去预测油耗 mpg（连续数值），这是回归任务。
- 分类数据：`iris`（预测是否 `setosa`）  
  用花萼/花瓣特征（长度、宽度）判断一朵花是不是 setosa（是/否，0/1），这是二分类任务。          

# 2. 先准备评估函数 

```{r metric-functions}
rmse <- function(actual, pred) {
  sqrt(mean((actual - pred)^2))
}

mae <- function(actual, pred) {
  mean(abs(actual - pred))
}

r2_score <- function(actual, pred) {
  1 - sum((actual - pred)^2) / sum((actual - mean(actual))^2)
}

calc_auc <- function(y_true, y_prob) {
  # 计算二分类 AUC（Area Under ROC Curve）
  # y_true: 真实标签，必须是 0/1
  # y_prob: 模型输出的“正类概率”
  ranks <- rank(y_prob, ties.method = "average")

  # 正负样本数量
  n_pos <- sum(y_true == 1)
  n_neg <- sum(y_true == 0)

  # 如果全是正样本或全是负样本，AUC 无法定义
  if (n_pos == 0 || n_neg == 0) return(NA_real_)

  # AUC 公式（基于正样本秩和）
  # 取值范围通常在 [0, 1]：
  # 0.5 约等于随机猜测，越接近 1 区分能力越强
  (sum(ranks[y_true == 1]) - n_pos * (n_pos + 1) / 2) / (n_pos * n_neg)
}
```

# 3. 线性回归（Regression）

## 3.1 划分训练集/测试集

```{r split-regression}
set.seed(2026)
df_reg <- mtcars

idx <- sample(seq_len(nrow(df_reg)), size = round(0.7 * nrow(df_reg)))
train_reg <- df_reg[idx, ]
test_reg <- df_reg[-idx, ]

c(train_rows = nrow(train_reg), test_rows = nrow(test_reg))
```

## 3.2 训练模型与查看系数

```{r train-lm}
fit_lm <- lm(mpg ~ wt + hp + cyl, data = train_reg)
summary(fit_lm)
```

## 3.3 测试集预测与评估

```{r eval-lm}
pred_reg <- predict(fit_lm, newdata = test_reg)

lm_metrics <- data.frame(
  metric = c("RMSE", "MAE", "R2"),
  value = c(
    rmse(test_reg$mpg, pred_reg),
    mae(test_reg$mpg, pred_reg),
    r2_score(test_reg$mpg, pred_reg)
  )
)

lm_metrics
```

```{r plot-lm-pred, fig.width=7, fig.height=4.8}
plot_df <- data.frame(actual = test_reg$mpg, pred = pred_reg)

plot(
  plot_df$actual, plot_df$pred,
  pch = 19, col = "#1565C0",
  xlab = "Actual MPG", ylab = "Predicted MPG",
  main = "线性回归：真实值 vs 预测值"
)
abline(0, 1, col = "red", lwd = 2)
```

解释：

- 点越靠近红线（`y = x`）说明预测越接近真实值  
- `RMSE/MAE` 越小越好，`R2` 越接近 1 越好  

# 4. 逻辑回归（Classification）

## 4.1 构造二分类任务

```{r prepare-cls}
df_cls <- iris
df_cls$target <- ifelse(df_cls$Species == "setosa", 1, 0)
df_cls$Species <- NULL

set.seed(2026)
idx_cls <- sample(seq_len(nrow(df_cls)), size = round(0.7 * nrow(df_cls)))
train_cls <- df_cls[idx_cls, ]
test_cls <- df_cls[-idx_cls, ]

c(train_rows = nrow(train_cls), test_rows = nrow(test_cls))
```

## 4.2 训练逻辑回归

```{r train-glm}
fit_glm <- glm(
  target ~ Sepal.Length + Sepal.Width + Petal.Length + Petal.Width,
  data = train_cls,
  family = binomial
)

summary(fit_glm)
```

## 4.3 预测概率并转类别

```{r pred-glm}
prob_cls <- predict(fit_glm, newdata = test_cls, type = "response")
pred_cls <- ifelse(prob_cls >= 0.5, 1, 0)

head(data.frame(prob = prob_cls, pred = pred_cls, actual = test_cls$target))
```

## 4.4 混淆矩阵与指标

```{r eval-glm}
cm <- table(
  Predicted = factor(pred_cls, levels = c(0, 1)),
  Actual = factor(test_cls$target, levels = c(0, 1))
)
cm

tn <- cm["0", "0"]
fp <- cm["1", "0"]
fn <- cm["0", "1"]
tp <- cm["1", "1"]

accuracy <- (tp + tn) / sum(cm)
precision <- ifelse(tp + fp == 0, NA, tp / (tp + fp))
recall <- ifelse(tp + fn == 0, NA, tp / (tp + fn))
f1 <- ifelse(is.na(precision) || is.na(recall) || (precision + recall) == 0,
             NA, 2 * precision * recall / (precision + recall))
auc <- calc_auc(test_cls$target, prob_cls)

cls_metrics <- data.frame(
  metric = c("Accuracy", "Precision", "Recall", "F1", "AUC"),
  value = c(accuracy, precision, recall, f1, auc)
)

cls_metrics
```

## 4.5 ROC 曲线（手工计算）

```{r roc-manual, fig.width=7, fig.height=4.8}
thresholds <- seq(0, 1, by = 0.02)
roc_df <- data.frame(th = thresholds, tpr = NA_real_, fpr = NA_real_)

for (i in seq_along(thresholds)) {
  th <- thresholds[i]
  pred <- ifelse(prob_cls >= th, 1, 0)

  tp_i <- sum(pred == 1 & test_cls$target == 1)
  fp_i <- sum(pred == 1 & test_cls$target == 0)
  fn_i <- sum(pred == 0 & test_cls$target == 1)
  tn_i <- sum(pred == 0 & test_cls$target == 0)

  tpr <- ifelse(tp_i + fn_i == 0, 0, tp_i / (tp_i + fn_i))
  fpr <- ifelse(fp_i + tn_i == 0, 0, fp_i / (fp_i + tn_i))

  roc_df$tpr[i] <- tpr
  roc_df$fpr[i] <- fpr
}

plot(
  roc_df$fpr, roc_df$tpr, type = "l", lwd = 2, col = "#2E7D32",
  xlab = "False Positive Rate", ylab = "True Positive Rate",
  main = sprintf("ROC Curve (AUC = %.3f)", auc)
)
abline(0, 1, lty = 2, col = "gray50")
```

# 5. 训练误差 vs 测试误差（过拟合直觉）

```{r overfit-check}
# 回归：训练集与测试集 RMSE 对比
pred_train_reg <- predict(fit_lm, newdata = train_reg)
pred_test_reg <- predict(fit_lm, newdata = test_reg)

overfit_reg <- data.frame(
  set = c("train", "test"),
  rmse = c(rmse(train_reg$mpg, pred_train_reg), rmse(test_reg$mpg, pred_test_reg))
)
overfit_reg
```

```{r overfit-plot, fig.width=6.5, fig.height=4.3}
barplot(
  overfit_reg$rmse,
  names.arg = overfit_reg$set,
  col = c("#1565C0", "#EF6C00"),
  main = "回归模型：训练/测试 RMSE 对比",
  ylab = "RMSE"
)
```

若训练误差明显小于测试误差，通常提示过拟合风险上升。

# 6. 选择特征组合（简单模型比较）

```{r model-compare}
fit_lm_a <- lm(mpg ~ wt + hp, data = train_reg)
fit_lm_b <- lm(mpg ~ wt + hp + cyl + disp, data = train_reg)

pred_a <- predict(fit_lm_a, newdata = test_reg)
pred_b <- predict(fit_lm_b, newdata = test_reg)

compare_tbl <- data.frame(
  model = c("A: wt+hp", "B: wt+hp+cyl+disp"),
  test_rmse = c(rmse(test_reg$mpg, pred_a), rmse(test_reg$mpg, pred_b)),
  test_r2 = c(r2_score(test_reg$mpg, pred_a), r2_score(test_reg$mpg, pred_b))
)

compare_tbl
```

建议：不要只看“特征更多”，要看测试集指标是否真的变好。

# 7. 课堂练习

## 基础练习

1. 用 `mtcars` 完成一次 `mpg ~ wt + hp` 线性回归并计算 RMSE。  
2. 用 `iris` 做 `setosa` 二分类逻辑回归，计算准确率和召回率。  
3. 调整分类阈值（如 0.3、0.7）比较指标变化。  

## 进阶练习

1. 在回归任务中比较两组特征组合，并解释差异。  
2. 在分类任务中画 ROC 曲线并比较不同模型的 AUC。  
3. 写一个通用函数 `eval_binary(actual, prob, threshold)` 返回核心指标。  

# 8. 章末自检

- 我能说清回归和分类的输入输出差异  
- 我会用 `lm()` 和 `glm(..., family = binomial)` 训练基础模型  
- 我能解释 RMSE、R2、Accuracy、Recall、AUC  
- 我知道为什么要使用训练集/测试集评估泛化能力  

# 9. 下一节预告

下一节进入数据可视化：图形语法、图表表达与高质量输出。
