---
title: "第01节：R语言介绍"
author: "HuangJIn"
date: "`r Sys.Date()`"
output:
  html_document:
    toc: true
    toc_depth: 2
    number_sections: true
    theme: flatly
    df_print: paged
---

```{r setup, include=FALSE}
knitr::opts_chunk$set(
  echo = TRUE,
  warning = FALSE,
  message = FALSE
)
```

# 学习目标

- 了解 R 的定位、优势与应用场景  
- 运行第一段 R 代码  
- 理解脚本、控制台、包三者关系  

# 1. 为什么学习 R

R 非常适合统计分析、数据可视化和生物信息学分析。  
它的优势主要来自两个方面：

- 统计建模函数丰富，适合科研与分析场景
- CRAN/Bioconductor 生态成熟，可快速复用他人方法

# 2. 第一段 R 代码

下面先运行一个最小示例：

```{r hello-r}
message("Hello, R!")

x <- c(1, 2, 3, 4, 5)
mean(x)
sd(x)
```

上面这段代码展示了：

- 如何创建向量 `x`
- 如何调用函数 `mean()` 和 `sd()`
- 在 R 中“对象 + 函数”是最常见的分析模式

# 3. 一个带图表的小例子

我们模拟一组考试分数，并画出分布图。

```{r score-plot}
set.seed(42)
score <- round(rnorm(100, mean = 75, sd = 10))
summary(score)
```

```{r hist-plot, fig.width=7, fig.height=4.5}
hist(
  score,
  breaks = 12,
  col = "steelblue",
  border = "white",
  main = "模拟考试分数分布",
  xlab = "分数"
)
abline(v = mean(score), col = "red", lwd = 2)
```

```{r score-stats}
cat("均值:", round(mean(score), 2), "\n")
cat("标准差:", round(sd(score), 2), "\n")
cat("最大值:", max(score), "\n")
cat("最小值:", min(score), "\n")
```

# 4. 脚本、控制台、包的关系

- 脚本（`.R` 文件）：保存你可复用的代码
- 控制台（Console）：快速试运行语句
- 包（Package）：别人或你自己封装好的函数集合

一个常见工作流是：

1. 在脚本中写代码
2. 在控制台运行并看结果
3. 用包函数提高效率
4. 修正后保存并版本管理

# 5. 课堂练习

## 基础练习

创建向量并计算均值与标准差：

```{r exercise-basic, eval=FALSE}
score <- c(78, 85, 92, 88, 95)
mean(score)
sd(score)
```

## 进阶练习

写出你所在领域可用 R 解决的 3 个问题，并注明输入数据类型（数值、文本、时间序列、分类变量等）。

可用下面模板填写：

```text
问题1：
数据类型：

问题2：
数据类型：

问题3：
数据类型：
```

# 6. 章末自检

- 我能解释 R 在数据分析中的典型使用场景  
- 我能运行并保存一个 `.R` 脚本  
- 我能读懂函数输入和输出的基本形式  

# 7. 下一节预告

下一节我们会完成：

- R 与 VS Code 开发环境安装
- 常用包安装与镜像配置
- 常见安装报错排查 
