---
title: "第06节：数据处理"
author: "HuangJIn"
date: "`r Sys.Date()`"
output:
  html_document:
    toc: true
    toc_depth: 3
    number_sections: true
    theme: flatly
    df_print: paged
---

```{r setup, include=FALSE}
knitr::opts_chunk$set(
  echo = TRUE,
  warning = FALSE,
  message = FALSE
)
```

# 学习目标

- 掌握“读入 -> 清洗 -> 变换 -> 汇总 -> 输出”的完整流程  
- 熟练使用 `dplyr` 和 `tidyr` 的核心动词  
- 能解释 `left_join` 后 `NA` 的来源  
- 能写出可复用的数据处理管道函数  

# 1. 数据处理总流程

一条稳定的数据处理链通常分 5 步：

1. 读入数据（`read_csv`）  
2. 质量检查（缺失值、重复值、类型）  
3. 清洗与变换（`mutate/filter/case_when`）  
4. 分组汇总（`group_by/summarise`）  
5. 输出结果（表格/图表/文件）  

# 2. 准备示例数据并读入

```{r load-packages}
suppressPackageStartupMessages({
  library(dplyr)
  library(tidyr)
  library(readr)
  library(ggplot2)
})
```

```{r create-and-read-csv}
tmp_csv <- file.path(tempdir(), "sales_demo.csv")

sales_raw <- data.frame(
  order_id = c(1001, 1002, 1003, 1003, 1004, 1005, 1006, 1007, 1008, 1009),
  region = c("East", "West", "East", "East", "North", "South", "West", "South", "East", "North"),
  product = c("A", "B", "A", "A", "C", "B", "A", "C", "B", "A"),
  qty = c(3, 2, NA, NA, 5, 4, 2, 3, 1, 6),
  price = c(120, 200, 120, 120, NA, 210, 130, 310, 220, 140),
  order_date = c("2026-01-03", "2026-01-05", "2026-01-08", "2026-01-08", "2026-01-12",
                 "2026-01-15", "2026-01-17", "2026-01-20", "2026-01-25", "2026-01-27"),
  stringsAsFactors = FALSE
)

write_csv(sales_raw, tmp_csv)
sales <- read_csv(tmp_csv, show_col_types = FALSE)

sales
```

# 3. 数据质量检查

## 3.1 结构与基础统计

```{r quality-structure}
glimpse(sales)
summary(sales)
```

## 3.2 缺失值与重复值

```{r quality-na-dup}
na_count <- colSums(is.na(sales))
dup_count <- sum(duplicated(sales))

na_count
dup_count
```

```{r na-barplot, fig.width=7, fig.height=4.5}
barplot(
  na_count,
  col = "#C62828",
  main = "各列缺失值数量",
  ylab = "NA Count"
)
```

# 4. 清洗：去重、缺失处理、类型矫正

```{r cleaning-steps}
sales_clean <- sales %>%
  distinct() %>%  # 去掉完全重复行
  mutate(
    order_date = as.Date(order_date),
    qty = if_else(is.na(qty), median(qty, na.rm = TRUE), qty),
    price = if_else(is.na(price), median(price, na.rm = TRUE), price)
  )

sales_clean
```

```{r compare-row-count}
data.frame(
  stage = c("raw", "clean"),
  rows = c(nrow(sales), nrow(sales_clean))
)
```

# 5. 变换：新增字段与分类标签

```{r mutate-casewhen}
sales_feature <- sales_clean %>%
  mutate(
    amount = qty * price,
    month = format(order_date, "%Y-%m"),
    order_level = case_when(
      amount >= 900 ~ "high",
      amount >= 500 ~ "mid",
      TRUE ~ "low"
    )
  )

sales_feature
```

# 6. 汇总：分组统计

```{r group-summary}
region_summary <- sales_feature %>%
  group_by(region) %>%
  summarise(
    n_orders = n(),
    total_amount = sum(amount),
    avg_amount = mean(amount),
    .groups = "drop"
  ) %>%
  arrange(desc(total_amount))

region_summary
```

```{r summary-plot, fig.width=7, fig.height=4.5}
ggplot(region_summary, aes(x = reorder(region, total_amount), y = total_amount, fill = region)) +
  geom_col(show.legend = FALSE) +
  coord_flip() +
  labs(
    title = "各区域销售额汇总",
    x = "Region",
    y = "Total Amount"
  ) +
  theme_minimal(base_size = 12)
```

# 7. 合并：`left_join` 与 `inner_join`

```{r join-demo}
region_manager <- tibble::tibble(
  region = c("East", "West", "South"),  # 故意缺少 North
  manager = c("Alice", "Bob", "Carol")
)

left_join_result <- sales_feature %>%
  left_join(region_manager, by = "region")

inner_join_result <- sales_feature %>%
  inner_join(region_manager, by = "region")

left_join_result
inner_join_result
c(
  left_join_rows = nrow(left_join_result),
  inner_join_rows = nrow(inner_join_result)
)
```

```{r left-join-na}
left_join_result %>%
  filter(is.na(manager)) %>%
  select(order_id, region, amount, manager)
```

解释：

- `left_join` 保留左表全部行，匹配不到会出现 `NA`  
- `inner_join` 只保留双方都能匹配上的行  

# 8. 宽表与长表转换

```{r pivot-demo}
monthly_region <- sales_feature %>%
  group_by(month, region) %>%
  summarise(total_amount = sum(amount), .groups = "drop")

wide_tbl <- monthly_region %>%
  pivot_wider(names_from = region, values_from = total_amount, values_fill = 0)

long_tbl <- wide_tbl %>%
  pivot_longer(cols = -month, names_to = "region", values_to = "total_amount")

wide_tbl
long_tbl
```

什么时候用：

1. 便于人阅读或导出报表：宽表  
2. 便于建模和可视化：长表  

# 9. 封装一个可复用清洗函数

```{r pipeline-function}
clean_sales_data <- function(df) {
  stopifnot(is.data.frame(df))
  required_cols <- c("order_id", "region", "product", "qty", "price", "order_date")
  miss_cols <- setdiff(required_cols, names(df))
  if (length(miss_cols) > 0) stop("Missing columns: ", paste(miss_cols, collapse = ", "))

  df %>%
    distinct() %>%
    mutate(
      order_date = as.Date(order_date),
      qty = if_else(is.na(qty), median(qty, na.rm = TRUE), qty),
      price = if_else(is.na(price), median(price, na.rm = TRUE), price),
      amount = qty * price
    )
}

sales_func <- clean_sales_data(sales)
head(sales_func, 3)
```

# 10. 输出结果文件（示例）

```{r export-demo, eval=FALSE}
dir.create("output", showWarnings = FALSE)
write_csv(region_summary, "output/region_summary.csv")
ggsave("output/region_summary.png", width = 7, height = 4.5, dpi = 300)
```

# 11. 课堂练习

## 基础练习

1. 用 `iris` 按 `Species` 计算每列均值。  
2. 增加一列 `sepal_ratio = Sepal.Length / Sepal.Width`。  
3. 检查是否有缺失值并输出每列 NA 数量。  

## 进阶练习

1. 构造两个表（主表 + 维度表），分别做 `left_join` 和 `inner_join`。  
2. 找出 `left_join` 后产生 `NA` 的记录并解释原因。  
3. 将结果从长表转宽表，再转回长表，比较行数是否一致。  

# 12. 章末自检

- 我能写出 5 步以内的数据清洗管道  
- 我能解释 `mutate/filter/group_by/summarise` 的职责  
- 我能判断何时使用 `left_join` 或 `inner_join`  
- 我能在宽表和长表之间转换并理解场景  

# 13. 下一节预告

下一节我们会学习回归与分类：从建模、评估到结果解释的完整流程。
